臺灣桃園地方法院民事判決　　　　　　 100年度訴字第1126號
原　　　告　台新國際商業銀行股份有限公司
法定代理人　蔡榮棟
訴訟代理人　張峻碩
　　　　　　詹偉駱
被　　　告　劉源進
　　　　　　劉黃寶桂
上列當事人間請求塗銷所有權移轉登記事件，於民國100 年9 月
2 日言詞辯論終結，本院判決如下：
    主  文
原告之訴駁回。
訴訟費用由原告負擔。
    事實及理由
一、原告主張：
(一)、被告劉源進前於民國92年11月7 日間向原告申請卡號為0000
    000000000000號信用卡使用，惟其自97年9 月15日後即繳款
    逾期不正常，迄今尚積欠新台幣（下同）684,438 元未付，
    詎被告劉源進為避免其名下不動產即門牌號碼為桃園縣龜山
    鄉○○○路47號（坐落桃園縣龜山鄉○○段50地號、同段16
    29建號，持分1/3 ，下稱系爭不動產）遭債權銀行強制執行
    ，竟於其債務發生逾期後之97年9 月23日就系爭不動產與被
    告劉黃寶桂訂立不動產買賣契約，並於97年10月16日以買賣
    為原因將系爭不動產移轉登記予其母即被告劉黃寶桂所有，
    然系爭不動產已設有抵押權，惟該買賣交易後並無塗銷，且
    抵押債權設定義務人仍係被告劉源進而未變更，均不符一般
    交易慣例，顯見被告間移轉不動產行為係屬通謀虛偽意思表
    示，其目的在逃避債權人追償，侵害原告債權甚鉅。又原告
    係於100 年6 月24日調閱系爭不動產異動索引時，始知悉上
    開移轉情事。為此，爰依民法第87條第1 項、第113 條、第
    242 條、第244 條第2、4 項規定提起本件訴訟。
(二)、聲明：先位聲明：確認被告劉源進、劉黃寶桂就系爭不動產
    於97年9 月23日所訂立之買賣契約關係不存在；被告劉黃寶
    桂應就系爭不動產於97年10月16日以買賣為原因所為之所有
    權移轉登記予以塗銷，並回復為原告劉源進名下所有。備位
    聲明：被告劉源進、劉黃寶桂就系爭不動產於97年9 月23日
    以買賣原因所為債權行為及於97年10月16日所有權移轉登記
    之物權行為，均應予撤銷；被告劉黃寶桂應將系爭不動產於
    97年10月16日經地政機關以買賣為原因所為之所有權移轉登
    記予以塗銷，並回復登記為被告劉源進名下所有。
二、被告方面：
(一)、被告劉源進則以：被告劉源進前均係向母親即被告劉黃寶桂
    及胞弟劉文聰借款，其中向被告劉黃寶桂陸續以轉帳、拿取
    現金等方式借款約2,000,000 元，惟最後均無法還款。又關
    於塗銷抵押權登記部分，因系爭不動產過戶費用均由被告劉
    黃寶桂支付，而為節省代書費用及時間，故未塗銷抵押權登
    記。另系爭不動產業於97年已移轉登記予被告劉黃寶桂，故
    原告前於98年調閱之系爭不動產謄本上即已記載所有權人為
    被告劉黃寶桂。
(二)、被告劉黃寶桂則以：被告劉源進都向我借錢，但沒錢還我。
三、本院之判斷：
(一)、按確認法律關係之訴，非原告有即受確認判決之法律上利益
    者，不得提起之；確認證書真偽或為法律關係基礎事實存否
    之訴，亦同。前項確認法律關係基礎事實存否之訴，以原告
    不能提起他訴訟者為限。民事訴訟法第247 條定有明文。所
    謂即受確認判決之法律上利益，須因法律關係之存否不明確
    ，致原告在私法上之地位有受侵害之危險，原告主觀上認其
    在法律上之地位有不安之狀態存在，而此項危險、此種不安
    狀態，得以對於被告之確認判決除去之者，始為存在，若縱
    經法院判決確認，亦不能除去其不安之狀態者，即難認有受
    確認判決之法律上利益（最高法院27年上字第316 號、52年
    台上字第1237號、第1240號判例可參）。本件原告主張被告
    劉源進於92年11月7 日向原告申請卡號0000000000000000號
    信用卡，詎被告劉源進自97年9 月15日起即未正常繳款，截
    至起訴時尚欠原告684,438 元未清償，被告2 人就系爭不動
    產之買賣係屬通謀虛偽意思表示，被告均否認之，則被告2
    人間就系爭不動產之買賣契約關係之存否確屬不明確，致原
    告在私法上之地位有受侵害之危險，原告起訴求為確認系爭
    買賣契約關係不存在，應認有即受確認判決之法律上利益，
    合先敘明。
(二)、原告主張被告2 人間就系爭不動產之買賣契約關係及所有權
    移轉行為係通謀虛偽意思，依民法113 條之規定應回復原狀
    ，被告劉源進雖以買賣名義將系爭不動產之所有權移轉登記
    予被告劉黃寶桂，然渠等之間並無買賣之真意，此由查系爭
    不動產已設有抵押權，而買賣之後，其抵押權並無塗銷，且
    抵押債權設定義務人仍係被告劉源進而未變更，顯不符一般
    交易慣例，足證被告二人間就系爭不動產之移轉登記行為，
    乃係通謀虛偽意思表示，其目的在逃避債權人之追償，則買
    賣關係應不存在。加以被告二人為母子關係，故被告劉源進
    將系爭不動產所有移轉予被告劉黃寶桂之行為，有害及原告
    債權，另請求依民法第244 條第2 項之規定，請求撤銷被告
    二人間就系爭不動產之買賣債權行為及移轉所有權登記之物
    權行為，併請求被告劉黃寶桂塗銷系爭不動產之所有權移轉
    登記，以回復原狀為被告劉源進所有等語，被告則以前開陳
    詞置辯。是本件所應審究者，先為被告2 人間就系爭不動產
    成立買賣契約關係及移轉系爭不動產所有權之行為，是否為
    通謀虛偽意思表示？而如原告先位之訴無理由，再為審酌備
    位之訴部分，原告主張依民法第244 條第2 項之規定，聲請
    本院撤銷被告間就系爭不動產之買賣契約債權行為及移轉所
    有權之物權行為，並請求被告劉黃寶桂將系爭不動產所有權
    移轉登記予以塗銷，並回復原狀予被告劉源進有無理由？茲
    分別敘述如下。
(三)、原告主張被告2 人就系爭不動產之買賣關係為通謀虛偽意思
    表示有無理由？
１、按當事人主張有利於己之事實者，就其事實有舉證之責任，
    民事訴訟法第277 條定有明文。而債務人與第三人通謀而為
    虛偽意思表示，其意思表示無效，債權人得依同法第242 條
    規定，代位行使債務人之權利，訴請第三人回復原狀，以保
    全其債權。又民法第87條第1 項所定之通謀虛偽意思表示，
    必須表意人與相對人均明知其互為表現於外部之意思表示係
    屬虛構，而有不受該意思表示拘束之意，始足當之，故規定
    此項意思表示為無效。惟由第三人以之為訴訟原因出而主張
    者，依舉證責任分配之原則，自應由該第三人先行立證。本
    件原告既主張被告二人間就系爭不動產成立之買賣契約關係
    係通謀虛偽意思表示而無效，則原告自應就被告 2人間通謀
    虛偽意思表示之事實負舉證責任，若原告不能舉證自己主張
    事實為真正，則被告就其抗辯事實即令不能舉證，或所舉證
    據尚有疵累，亦應駁回原告之訴。
２、經查，本件原告主張被告間就系爭不動產於97年10月16日以
    買賣為原因所為移轉登記債權及物權行為均屬通謀虛偽意思
    表示等情，為被告所否認，原告就此則僅提出土地及建物登
    記謄本及異動清冊為證，而從該登記謄本記載內容，要僅顯
    示被告間有於上開時間為所有權移轉登記之行為，無從據為
    推論其所為債權及物權行為必屬通謀虛偽之意思表示。而被
    告雖係母子關係，系爭不動產所有權移轉登記之時間點雖接
    近被告劉源進積欠原告債務開始違約之時，然客觀上因經濟
    上發生困難之人，為圖周轉或快速變現，而將不動產出售予
    相關親友以求速捷者，尚非少見，尤以房屋尚供家人住使用
    中，為免家人流離失所，而由家屬出資購買房屋，更非少見
    ，尚難徒以被告間之親屬關係，認定渠等所為買賣或移轉為
    屬虛偽，原告執上開主張及證據資料起訴請求判決確認被告
    就系爭不動產買賣行為無效，已難認有據。加以被告主張渠
    等間有多筆金錢往來之事實，確據被告劉源進提出伊與劉黃
    寶桂之存摺影本為證，就其中有載明匯款人之匯款資料顯示
    ，被告劉黃寶桂曾於94年7 月28日曾經匯款50萬元入被告劉
    源進設於玉山銀行新莊分行帳戶，被告劉源進亦曾於94年12
    月26日匯款280,000 元入被告劉黃寶桂帳戶（見本院卷第44
    至50 -2 頁），足見被告劉源進辯稱伊與被告劉黃寶桂之間
    確有金錢往來，且積欠被告劉黃寶桂之債務無法清償，故將
    自己就系爭房地之應有部分（按：被告劉源進就系爭房地所
    有權權利範圍原為3 分之1 ）過戶予被告劉黃寶桂，並非子
    虛。至系爭不動產原已設有抵押權，而被告間買賣系爭不動
    產後，其抵押權並未塗銷固然屬實，然被告2 人與訴外人劉
    文聰就系爭不動產權利範圍原本各3 分之1 ，渠等於95年間
    共同向合作金庫商業銀行貸款，並提供系爭不動產為擔保而
    設定抵押權，其3 人對於債權人之債務若未獲清償，而被告
    劉黃寶桂與訴外人劉文聰就系爭不動產仍為所為權人，前開
    抵押權何須因被告間就系爭不動產所有權應有部分之移轉而
    塗銷？而被告劉源進已非系爭不動產所有權人，卻仍登記為
    設定義務人固然屬實，然被告劉源進辯稱因該部分塗銷登記
    尚須支出相關費用故未辦理等情，亦難認有違常情。原告未
    能證明被告間買賣行為為虛偽，其主張該買買行為無效，即
    難認有理由。被告劉源進對被告劉黃寶桂無回復原狀請求權
    存在，被告併以先位之訴主張得代位行使民法第113 條所定
    之回復原狀請求權，請求被告劉黃寶桂塗銷所有權登記以回
    復登記為被告劉源進所有，並無理由。
(四)、又審酌原告備位之訴部分，原告主張依民法第244條第2項之
    規定，聲請本院撤銷被告間移轉系爭不動產買賣契約有無理
    由？
１、按債務人所為之有償行為，於行為時明知有損害於債權人之
    權利者，以受益人於受益時亦知其情事者為限，債權人得聲
    請撤銷之；前條撤銷權，自債權人知有撤銷原因時起，1 年
    間不行使，或自行為時起經過10年而消滅，民法第244 條第
    2 項、第245 條分別定有明文。次按民法第244 條第2 項之
    撤銷訴權，依同法第245 條規定，自債權人知有撤銷原因時
    起，1 年間不行使而消滅。該項法定期間為除斥期間，其時
    間經過時權利即告消滅。此項除斥期間有無經過，縱未經當
    事人主張或抗辯，法院亦應先為調查認定，以為判斷之依據
    （最高法院85年台上字第1941號判例意旨參照），合先指明
    。
２、經查，被告關於系爭不動產之買賣，登記日期為97年10月16
    日，然原告曾於98年9 月14日至100 年7 月5 日間共5 次調
    閱系爭房地之登記謄本之事實，有卷附土地及建物第二類登
    記謄本、桃園縣桃園地政事務所100 年8 月15日桃地資字第
    1000006079號回函所附中華電信股份有限公司數據通信分公
    司100 年8 月10日數府三字第1000001034號函附原告調閱系
    爭房地地政電子謄本之紀錄，顯示原告早於98年9 月14日即
    曾調取系爭不動產之電子謄本，應已知悉被告間所為買賣及
    移轉行為，乃其迄至100 年7 月23日始提起本件訴訟撤銷上
    開買賣行為及所有權移轉物權行為，已逾上揭民法第245 條
    所定1 年除斥期間，縱認被告間之買賣及移轉所有權係屬詐
    害債權行為，原告之撤銷權亦因歸於消滅而無撤銷權可資行
    使，其以此訴請撤銷被告間買賣行為及回復原狀，亦為無據
    。
四、從而，原告依民法第87條第1項前段、第242條、第113條及
    第244條第2項、第4項規定之法律關係，先位聲明請求：確
    認被告二人間就系爭不動產於97年9月23日之買賣關係不存
    在；被告劉黃寶桂就系爭不動產於96年10月16日以買賣為原
    因所為之所有權移轉登記應予塗銷。備位聲明請求：被告二
    人間就系爭不動產於97年9 月23日所為買賣之債權行為，及
    97年10月16日所為所有權移轉登記之物權行為，均應予撤銷
    ；被告劉黃寶桂就系爭不動產於97年10月16日以買賣為原因
    所為之所有權移轉登記應予塗銷，並回復登記為被告劉源進
    所有，均無理由，應予駁回。
五、本件判決基礎已臻明確，兩造其餘攻擊防禦方法及訴訟資料
    經本院審酌後，核與判決不生影響，無一一論述之必要，併
    予敘明。
六、訴訟費用負擔之依據：民事訴訟法第78條，判決如主文
中    華    民    國   100    年    9     月    23    日
                  民事第二庭  法  官   卓立婷
以上正本係照原本作成。
如對本判決上訴，須於判決送達後二十日內向本院提出上訴狀。
如委任律師提起上訴者，應一併繳納上訴審裁判費。
中    華    民    國  100     年    9     月    26    日
                              書記官   王素玲